【裁判字號】    95,台上,2249
【裁判日期】    950427
【裁判案由】    偽造文書
【裁判全文】
最高法院刑事判決            九十五年度台上字第二二四九號
    上  訴  人  台灣高等法院高雄分院檢察署檢察官
    上  訴  人
    即  被  告  甲○○
                        籍設.
                        號
    選任辯護人  蔡吉記律師
                戴國石律師
上列上訴人等因被告偽造文書案件，不服台灣高等法院高雄分院
中華民國九十二年七月三十日第二審判決（九十二年度上訴字第
一二四九號，起訴案號：台灣高雄地方法院檢察署八十九年度偵
字第二七一六八號），提起上訴，本院判決如下：
    主  文
原判決撤銷，發回台灣高等法院高雄分院。
    理  由
一、上訴人即被告甲○○上訴部分：
本件原判決認定上訴人即被告甲○○因委請丙○○興建房屋而積
欠工程款新台幣（下同）四十七萬元，乃將高雄市○○區○○街
三十七號房地（下稱三十七號房地）之所有權，登記在丙○○名
下，並向高雄市第三信用合作社鼓山分社設定第一順位抵押貸款
後，於民國八十九年四月二十五日，以須補行蓋章為由，向丙○
○騙取印鑑章，未經丙○○之同意，即以彼名義，盜蓋印鑑章於
偽造之土地登記申請書及抵押權設定契約書上，並向代書索取丙
○○之印鑑證明書及身分證影本暨被告自行保管之三十七號房地
所有權狀，於八十九年四月二十六日，以代理人身分持至高雄市
政府地政處鹽埕地政事務所，將三十七號房地設定最高限額一百
二十萬元之第二順位抵押權予陳雪美，明知為不實之事項，而使
承辦之公務員將之登載於土地登記簿上，足以生損害於丙○○及
地政機關對地政管理之正確性等情，因而撤銷第一審諭知被告該
部分無罪之判決，改判依牽連犯之例，從一重論處被告行使偽造
私文書，足以生損害於公眾及他人罪刑，固非無見。
惟查：（一）刑事訴訟法第九十五條第一款規定：「訊問被告，
應先告知犯罪嫌疑及所犯所有罪名。罪名經告知後，認為應變更
者，應再告知。」此乃被告在刑事訴訟法上應受告知之權利，為
行使防禦權之前提。其所謂「犯罪嫌疑及所犯罪名」，除起訴書
所記載之犯罪事實及所犯法條外，自包括依刑事訴訟法第二百六
十七條規定起訴效力所擴張之犯罪事實及罪名，至遲應於審判期
日踐行上開告知之程序，使被告知悉而充分行使其防禦權，始能
避免突襲性裁判，而確保其權益；否則，無異剝奪被告依法所應
享有之辯明罪嫌及辯論等訴訟程序權，難謂於判決無影響，自應
認該判決違背法令。本件公訴意旨以被告偽造丙○○名義之土地
登記申請書及抵押權設定契約書設定第二順位抵押權部分，涉犯
刑法第二百十條偽造私文書罪起訴，經第一審為被告無罪諭知之
判決後，公訴人於原審上訴意旨僅指摘第一審判決認事用法有誤
，未再指訴被告所犯罪名。原判決以被告偽造私文書後已持以行
使並使地政事務所承辦之公務員將之登載於土地登記簿上之犯罪
事實與起訴部分有吸收及牽連關係，而併予論處被告刑法第二百
十六條、第二百十條之行使偽造私文書罪及刑法第二百十四條之
使公務員登載不實文書罪，應從較重之行使偽造私文書罪論處。
但依原審準備程序及審判筆錄之記載，原審於訊問之初及審判期
日告知被告之所犯罪名均「詳如起訴書及原審（即第一審）判決
書所載」（見原審卷第二九頁第六行、第五九頁第十一至十二行
），對於起訴書及第一審判決書未論及之行使偽造私文書及使公
務員登載不實文書罪名部分，始終未為告知，其所踐行之訴訟程
序，即難謂於法無違。（二）有罪判決書事實之認定與理由之說
明必須互相一致，方為合法，否則即有刑事訴訟法第三百七十九
條第十四款後段規定理由矛盾之違背法令。原判決事實欄認定被
告係以須補行蓋章為由，向丙○○騙取印鑑章等情，然於理由一
(二)卻以三十七號房地已於八十九年三月二十二日登記於丙○○名
下，並於八十九年四月十一日設定第一順位抵押，均無補蓋章之
必要，是丙○○於偵審中所指被告說過戶要用印鑑等語，係記憶
不清，尚難為被告有利之認定。對於被告是否以補行蓋章為由向
丙○○索取印鑑章？事實之認定及理由之說明顯然不一致。（三
）審理事實之法院，對於案內與待證事實有重要關係，而應依法
調查之證據，倘未依法調查或雖已調查而未調查明白，即與證據
未經調查無異，如率行判決，其判決當然為違背法令。原判決認
定被告未經丙○○同意，盜蓋丙○○之印鑑章，偽造土地登記申
請書及抵押權設定契約書，並向代書索取丙○○之印鑑證明書及
身分證影本設定第二順位抵押等情，理由欄雖說明係以被告於原
審所供述：印鑑證明是向代書拿的等語為據，且以僅取得印鑑章
尚無法辦理抵押權登記，故認丙○○所訴彼不知情為可採（見原
判決第二頁倒數第三行至第三頁第三行）。然查，被告上開供述
僅在敘明其使用之印鑑證明等資料之來源，至於設定抵押須使用
印鑑證明等資料，亦僅能證明被告有使用該資料，均不足據以推
論被告之取得及使用印鑑證明等資料未經丙○○同意。而有關丙
○○對於被告向代書拿取印鑑證明等資料一事是否知情，原非不
得向該代書查證以釐清，乃原審對此於被告犯罪成立與否有重要
關係之事項未予調查明確，遽行論斷被告該部分犯行，併有查證
未盡及理由不備之違背法令。
二、檢察官上訴部分：
本件原判決以公訴意旨另以被告因資金不足，曾邀請乙○○投資
一百萬元，約定盈餘分配為二百萬元，嗣房屋完工後，被告無力
支付盈餘，乃將高雄市○○區○○街三十五號房地（下稱三十五
號房地）所有權登記在乙○○名下以資保障。詎被告於八十九年
八月十四日佯稱係乙○○之代理人，以乙○○留存之印章與魏水
柳簽立買賣契約書，將三十五號房地出售予莊文富（起訴書誤繕
為莊文豐），並收取六十一萬元定金，足生損害於乙○○，亦涉
有刑法第二百十條偽造私文書罪嫌部分，犯罪不能證明，惟公訴
意旨以該部分與上開有罪部分有連續犯之裁判上一罪關係，故不
另為無罪之諭知，固非無見。
惟查審理事實之法院，對於案內與待證事實有重要關係，而應依
法調查之證據，倘未依法調查或雖已調查而未調查明白，即與證
據未經調查無異，如率行判決，其判決當然為違背法令。原判決
以魏水柳之子莊文富與乙○○訂立之不動產買賣契約書、土地及
建物登記申請書及土地及建物所有權移轉契約書等文件，均由乙
○○親自簽名蓋印，因認被告並無偽造文書之情形等情（見原判
決第六頁第九至十二行）。然查乙○○係指訴被告未經彼同意，
於八十九年八月十四日向魏水柳自稱係乙○○之代理人，偽以乙
○○名義與魏水柳簽立不動產買賣契約書，並收取六十一萬元定
金，嗣經乙○○發覺，乃改由乙○○與莊文富於八十九年九月七
日另簽立契約完成買賣程序等語（見偵查卷第三頁第二至七行）
，並有上開二份不動產買賣契約書附卷可參（見偵查卷第十一至
十三頁、第一審卷第一０五至一０九頁），顯見本件並非僅有一
份乙○○與莊文富簽立之契約。有關以乙○○名義與魏水柳所簽
立之契約，是否為被告所偽造？仍有待究明釐清。乃原審對此於
被告犯罪成立與否有重要關係之事項未予調查明確，遽認被告該
部分犯罪不能證明，併有查證未盡及理由不備之違背法令。
綜上，被告及檢察官上訴意旨分別指摘原判決不當，均非無理由
，應認原判決有撤銷發回更審之原因。
據上論結，應依刑事訴訟法第三百九十七條、第四百零一條，判
決如主文。
中    華    民    國  九十五  年    四    月  二十七  日
                      最高法院刑事第九庭
                          審判長法官  陳  正  庸
                                法官  賴  忠  星
                                法官  王  居  財
                                法官  林  開  任
                                法官  林  立  華
      本件正本證明與原本無異
                                      書  記  官
中    華    民    國  九十五  年    五    月    二    日
                                                   ｍ


司法院資訊處製作；財團法人民間司法改革基金會備份。
